【裁判字號】    98,訴,1868
【裁判日期】    990826
【裁判案由】    分割共有物
【裁判全文】
臺灣桃園地方法院民事判決              98年度訴字第1868號
原      告  辛○○
訴訟代理人  吳上晃律師
被      告  戊○○
訴訟代理人  潘維成律師
被      告  丁○○
            庚○○
            甲○○
            乙○○
            丙○○
上  1   人
法定代理人  壬○○
兼 前 5 人
訴訟代理人  己○○
                        衖20號
上列當事人間請求分割共有物事件，於民國99年7 月29日言詞辯
論終結，本院判決如下：
    主  文
兩造共有坐落桃園縣八德市○○段五一二之一、五一二之二、五
一二之三、五一二之四、五一二之五、五一二之六、五一二之七
、五一二之八、五一二之九、七八○地號土地，准予合併分割。
分割方法如附圖所示，編號Ｂ６部分（面積一三七○平方公尺）
土地分歸原告所有；編號Ｂ１、Ｂ２部分（面積均為一三七○平
方公尺）土地分歸被告己○○所有；編號Ｂ３部分（面積一三七
○平方公尺）土地分歸被告戊○○所有；編號Ｂ４－１、Ｂ４－
２部分（面積各為一一○二平方公尺、二六八平方公尺）土地分
歸被告甲○○、乙○○、丙○○公同共有；編號Ｂ５部分（面積
一三七○平方公尺）土地分歸被告庚○○所有；編號Ｂ７－１、
Ｂ７－２部分（面積各為一一二三平方公尺、二四七平方公尺）
土地分歸被告丁○○所有；編號Ｃ部分（面積四六○點五平方公
尺）土地由兩造依附表所示之應有部分比例維持共有。
訴訟費用由兩造各按附表所示之比例負擔。
    事實及理由
一、原告起訴主張：
  (一)坐落桃園縣八德市○○段512-1 、512-2 、512-3 、512-4
    、512-5 、512-6 、512-7 、512-8 、512-9 及780 地號等
    10筆土地（下稱系爭土地），為兩造經本院以另案96年度訴
    字第2092號分割共有物事件裁判分割取得所有權成為公同共
    有。而系爭土地（不包括780 地號）係自同段512 地號土地
    分割而出，分割前同段501-1 、512 、513 、514 、515 、
    780 及781 地號土地原為被繼承人吳有義與第三人吳有美所
    共有，應有部分各為2 分之1 ；嗣被繼承人吳有義於民國77
    年9 月10日死亡，其所遺應有部分由其配偶及子女即原告辛○○與被告庚○○、丁○○、戊○○、己○○及訴外人吳彭
    銀因、吳餘俊等7 人共同繼承，應繼分各為7 分之1 ；嗣吳
    彭銀於91年4 月6 日死亡，其生前曾書立遺囑由被告己○○
    繼承其上開應繼分，另吳餘俊於86年4 月8 日死亡，其上開
    應繼分應由被告甲○○、乙○○及丙○○共同繼承。是以，
    於第三人吳有美請求法院另案裁判分割上開7 筆土地後，兩
    造對於系爭土地之潛在應有部分，為原告辛○○及被告庚○○、丁○○、戊○○各7 分之1 ，被告己○○為7 分之2 ，
    被告甲○○、乙○○、丙○○共有7 分之1 ；而被繼承人吳
    有義除系爭土地外，並無其他遺產。茲因原告無欲就系爭土
    地繼續與其他共有人維持公同共有關係，爰以本件起訴狀之
    送達，為終止兩造公同共有關係之意思，並請求分割系爭土
    地。
  (二)又兩造於另案分割共有物事件審理中，業已達成合併分割之
    合意，並同意分割方案詳如桃園縣八德地政事務所於97年11
    月26日所繪製之土地複丈成果圖及本院卷第40頁地籍圖謄本
    所示，亦即系爭512-1 、512-2 地號土地（對照土地複丈成
    果圖為編號B1、B2部分）歸被告己○○所有；系爭512-3 地
    號土地（對照土地複丈成果圖為編號B3部分）歸被告戊○○
    所有；系爭512-4 、512-5 地號土地（對照土地複丈成果圖
    為編號B4-1、B4-2部分）歸被告甲○○、乙○○、丙○○共
    有；系爭512-6 地號土地（對照土地複丈成果圖為編號B5部
    分）歸被告庚○○所有；系爭512-7 地號土地（對照土地複
    丈成果圖為編號B6部分）歸原告所有：系爭512-8 、780 地
    號土地（對照土地複丈成果圖為編號B7-1、B7-2部分）歸被
    告丁○○所有；系爭512-9 地號土地（對照複丈成果圖為編
    號C 部分）由兩造按各自應有部分保持共有。至被告戊○○
    雖辯稱於另案係遭詐欺始同意上開分割方案云云；惟查，兩
    造於另案訴訟程序中，為求公平起見，曾欲以抽籤方式決定
    土地分配位置，惟獨被告戊○○不同意，並以系爭512-3 地
    號土地上有其所有之鐵皮屋，而堅持分配該部分土地，是斯
    時其餘共有人為免延宕分割事宜，不得已始勉強接受，故原
    告與其餘被告於協調過程並無使用詐術，而被告戊○○亦無
    陷於錯誤之情形，今被告戊○○卻以所分配之土地形狀狹長
    而欲推翻先前協議，顯非可取；況本件縱有被告戊○○所稱
    遭詐欺之情事，然亦已逾1 年除斥期間，其亦不得再行主張
    撤銷。為此，爰依法起訴請求就系爭土地為裁判分割。
二、被告戊○○則以：同意系爭土地合併分割，惟兩造於另案訴
    訟協議分割方案時，被告戊○○係因被詐欺始同意該分割方
    案，蓋斯時其本應分配之土地地形為方正，然依本件原告起
    訴時所提出之分割方案，其分配之土地卻呈狹長地形，二者
    於外觀上顯然有極大差距，倘被告戊○○當時即知悉分配之
    土地呈狹長地形，當不會同意此分割方案，故爰以本件答辯
    書狀之送達為撤銷兩造於97年8 月8 日所達成分割協議之意
    思表示等語置辯，並聲明：駁回原告之訴。
三、被告丁○○、庚○○、甲○○、乙○○、丙○○、己○○則
    以：同意以原告之分割方案合併分割等語。
四、本院業於另案96年度訴字第2092號分割共有物事件，會同兩
    造及桃園縣八德地政事務所人員至現場勘驗及測量，有勘驗
    筆錄及土地複丈成果圖在卷可參（參見該案卷宗第191 至19
    3 、245 頁）。
五、本院之判斷：
  (一)本件原告主張坐落桃園縣八德市○○段512-1 、512-2 、51
    2-3 、512-4 、512-5 、512-6 、512-7 、512-8 、512-9
    及780 地號土地為兩造因繼承而公同共有，兩造之應有部分
    詳如附表所示，且兩造間未訂有不分割之協定，又無不能分
    割之情形，祇因各共有人間無法協定分割，爰以本件起訴狀
    之送達，為終止兩造間公同共有關係之意思，請求裁判分割
    系爭土地等情，業據其提出與其所述相符之地籍圖謄本、土
    地登記謄本、吳有義、吳彭銀因及吳餘俊之除戶謄本、吳有
    義之繼承系統表、代筆遺囑等件為證（參見本院卷第10至40
    、64至73、78至82頁），並為被告於本院審理中所不爭執，
    自堪認原告之上開主張為真實。
  (二)按公同關係存續中，各公同共有人，不得請求分割其公同共
    有物。公同共有之關係，自公同關係終止，或因公同共有物
    之讓與而消滅；公同共有物分割之方法，除法律另有規定外
    ，應依關於共有物分割之規定。繼承人有數人時，在分割遺
    產前，各繼承人對於遺產全部為公同共有。繼承人得隨時請
    求分割遺產。民法第829 條、第830 條、第1151條、第1164
    條前段分別定有明文。又按民法第1164條所定之遺產分割，
    係以遺產為一體，整個的為分割，而非以遺產中各個財產之
    分割為對像，亦即遺產分割之目的在遺產公同共有關係全部
    之廢止，而非各個財產公同共有關係之消滅，故繼承人依上
    開規定訴請分割遺產時，除非依民法第828 條、第829 條規
    定，經全體公同共有人同意，僅就特定財產為分割，否則依
    法自應以全部遺產為分割對象（最高法院88年度台上字第28
    37號判決意旨參照）。查本件系爭土地係兩造因繼承而公同
    共有之事實，為兩造於本院審理中所不爭執，已如前述，而
    兩造共同繼承之遺產，除系爭土地外，據原告陳稱已無其他
    遺產等語（參見本院卷第138 頁），因本件原告係依民法第
    823 條、第824 條之規定，起訴請求裁判分割繼承之系爭土
    地，且經其餘全體公同共有人即被告於本院審理中皆表示同
    意分割等語（參見本院卷第179 頁），揆諸前揭法文規定暨
    判決意旨，本件即屬共有財產之分割，而非遺產之分割，本
    院自無庸另行調查兩造有無繼承其他遺產得為整體分割，先
    予敘明。
  (三)次按各共有人，除法令另有規定外，得隨時請求分割共有物
    ；但因物之使用目的不能分割或契約訂有不分割之期限者，
    不在此限，民法第823 條第1 項定有明文。查本件兩造共有
    之系爭土地既無上揭法條規定之不能分割情事存在，則原告
    起訴請求裁判分割乙節，洵屬有據，應予准許。又按共有人
    相同之數不動產，除法令另有規定外，共有人得請求合併分
    割，民法第824 條第4 項亦有明文規定。查本件系爭數筆土
    地之共有人及權利範圍完全相同，有系爭土地登記謄本附卷
    可稽（參見本院卷第10至39頁），且兩造全部共有人於本院
    審理中皆表示同意合併分割等語（參見本院卷第179 頁），
    是原告請求就系爭數筆土地予以合併分割，於法有據，亦應
    予准許。
  (四)繼按分割之方法，不能協議決定，或於協議決定後因消滅時
    效完成經共有人拒絕履行者，法院得因任何共有人之請求，
    命為下列之分配：一以原物分配於各共有人。但各共有人均
    受原物之分配顯有困難者，得將原物分配於部分共有人。二
    原物分配顯有困難時，得變賣共有物，以價金分配於各共有
    人；或以原物之一部分分配於各共有人，他部分變賣，以價
    金分配於各共有人，民法第824 條第2 項定有明文。又按分
    割共有物，以消滅共有關係為目的。法院裁判分割共有土地
    時，除因該土地內部分土地之使用目的不能分割（如為道路
    ）或部分共有人仍願維持其共有關係，應就該部分土地不予
    分割或准該部分共有人成立新共有關係外，應將土地分配於
    各共有人單獨所有（最高法院69年台上字第1831號判例意旨
    參照）。經查，本件原告所主張之分割方法，對於兩造均無
    不利之處，且據除被告戊○○以外之其餘被告於本院審理中
    表示同意等語明確（參見本院卷第161 頁背面），復被告戊○○於另案訴訟程序進行中，就上開分割方案亦曾表示同意
    等語（參見本院96年訴字第2092號卷宗第215 頁），自難遽
    認該分割方案有何不公允之處。至被告戊○○雖辯稱其於另
    案係受詐欺始同意上開分割方案云云。惟按，因被詐欺而為
    意思表示者，表意人得撤銷其意思表示，民法第92條第1 項
    前段固有明文規定。惟此所謂之詐欺，必詐欺行為人有使他
    人陷於錯誤之故意，致該他人基於錯誤而為不利於己之意思
    表示者始足當之。倘行為人欠缺主觀之詐欺故意，縱該他人
    或不免為錯誤之意思表示仍與詐欺之法定要件不合，無容其
    依上開規定撤銷意思表示之餘地（最高法院有87年度台上字
    第1195號、98年度台上字第171 號判決意旨參照）。查本件
    桃園縣八德地政事務於97年11月26日所繪製之土地複丈成果
    圖，本即係依兩造與第三人吳有美於另案訴訟中達成協議後
    依協議內容所製作，且被告戊○○之訴訟代理人徐松龍律師
    於是時已明確表示希分配取得系爭512-3 地號土地（即如附
    圖所示編號B3部分），以維護其土地使用現狀，而拒絕其餘
    共有人提議以抽籤方式為分配，嗣迭經雙方協調後，其餘共
    有人始同意被告戊○○上開請求，並被告戊○○之複代理人
    徐瑋琳亦已當庭表示同意原告所提分割方案，且對上開土地
    複丈成果圖之內容無意見等情，業經本院調取另案分割共有
    物卷宗核閱屬實（參見本院96年訴字第2092號卷宗第214 、
    215 、264 頁），全然未見有何被告戊○○所稱遭詐欺之情
    事，參以被告戊○○就其所稱遭詐欺乙節，始終未能提出任
    何積極證據以為證明，揆諸前揭判決意旨，自難逕認其此部
    分之主張為可採。從而，依原告主張系爭土地分割後，除系
    爭512-9 地號土地（即如附圖所示編號C 部分），係為保留
    預供其他共有人所分配之土地連接對外道路使用，而有必要
    按兩造如附表所示之應有部分保持共有外，其餘部分則分歸
    與兩造單獨所有，為有理由，應予准許，爰判決如主文第1
    項所示。
六、末按因共有物分割、經界或其他性質上類似之事件涉訟，由
    敗訴當事人負擔訴訟費用顯失公平者，法院得酌量情形，命
    勝訴之當事人負擔其一部，民事訴訟法第80條之1 亦有明文
    。而系爭共有物既因兩造無法達成分割協議，原告故而提起
    訴訟，兩造各自主張之分割方法，僅供法院參考，由法院命
    為適當之分配；縱法院認原告請求分割共有物為有理由，然
    被告於訴訟進行中所提出之分割方案，為其伸張及防衛權利
    所必要，且兩造亦因系爭共有物之分割而均蒙其利。依上開
    說明，本院認本件訴訟費用應由兩造各按附表所示之比例負
    擔，爰判決如主文第2 項所示。
七、本件判決之基礎已臻明確，兩造其餘主張陳述及攻擊、防禦
    方法，核對判決結果不生影響，爰不一一論述，併此敘明。
八、據上論結，本件原告之訴為有理由，依民事訴訟法第80條之
    1 ，判決如主文。
中    華    民    國    99    年     8     月    26   日
                  民事第一庭  法  官  陳振嘉
正本係照原本作成。
如對本判決上訴，須於判決送達後20日內向本院提出上訴狀。如
委任律師提起上訴者，應一併繳納上訴審裁判費。
中    華    民    國    99    年    8     月    26    日
                              書記官  谷貞豫
附表：
┌──────┬────┬──────┬────────┐
│  土地坐落  │所有權人│應 有 部 分 │訴訟費用負擔比例│
├──────┼────┼──────┼────────┤
│桃園縣八德市│辛 ○ ○│    1/7     │      1/7       │
│霄裡段512-9 ├────┼──────┼────────┤
│地號土地    │己 ○ ○│    2/7     │      2/7       │
│            ├────┼──────┼────────┤
│            │戊 ○ ○│    1/7     │      1/7       │
│            ├────┼──────┼────────┤
│            │甲 ○ ○│            │                │
│            ├────┤            │                │
│            │乙 ○ ○│    1/7     │      1/7       │
│            ├────┤            │                │
│            │丙 ○ ○│            │                │
│            ├────┼──────┼────────┤
│            │庚 ○ ○│    1/7     │      1/7       │
│            ├────┼──────┼────────┤
│            │丁 ○ ○│    1/7     │      1/7       │
└──────┴────┴──────┴────────┘

司法院資訊處製作；財團法人民間司法改革基金會備份。
